臺灣臺中地方法院刑事判決　　　　　　　　　　　　九十一年度自緝字第一七一號
　　自　訴　人　甲○○
　　被　　　告　乙○○
右列被告因詐欺案件，經自訴人提起自訴，本院判決如左：
    主  文
乙○○無罪。
    理  由
一、自訴意旨略以：被告乙○○與吳清發（業經本院以八十六年度自緝字第六一七號
    判決確定）原係夫妻，於民國七十三年間離婚後，仍同住於臺中市○○路四一九
    巷五二弄二十號。於八十三年三月十五日，由乙○○擔任名義上會首，召集甲○
    ○等人為會員，參加每會新台幣（下同）一萬元之民間互助會，連會首計二十七
    會，會期自民國八十三年三月十五日起至八十五年三月十五日止，約定每月十五
    日下午八時，在臺中市○○路四一九巷五二弄二十號開標，底標一千元，採內標
    方式，以標金最高者得標。詎被告乙○○竟與吳清發共同基於意圖為自己不法所
    有之犯意聯絡，自八十三年三月十五日起至八十四年四月十五日止，陸續收取甲
    ○○所交付之會款，共計十萬四千五百五十元後，於八十四年五月十五日甲○○
    以三千六百元利息得標時，竟未依約交付會款二十一萬六千八百元予甲○○，且
    去向不明逃逸無蹤，甲○○至此始知受騙，因認被告乙○○與吳清發共同涉有刑
    法第三百三十九條第一項之詐欺罪嫌云云。
二、按犯罪事實應依證據認定之，無證據不得推定其犯罪事實，不能證明被告犯罪或
    其行為不罰者應諭知無罪之判決，刑事訴訟法第一百五十四條、第三百零一條第
    一項定有明文。又刑法第三百三十九條第一項詐欺罪之成立，須以意圖為自己或
    第三人不法之所有，以詐術使人將本人之物或第三人之物交付者，始足當之，苟
    無不法所有之意圖或未施用詐術致令陷於錯誤而使人將本人之物或第三人之物交
    付者，即與該條項之要件不合，要難令負該條項之詐欺罪責，此觀該條項之規定
    自明。至於民事債務當事人間，若有未依債務本旨履行給付之情形，在一般社會
    經驗而言，原因非一；其因不可歸責之事由致無法給付，或因合法得對抗他造主
    張抗辯而拒絕給付，甚至債之關係成立後，始行惡意遲延給付，皆有可能，非必
    出於自始無意給付之詐欺犯罪一端；又刑事被告依法不負自證無罪之義務，故在
    別無積極證據之情形下，自難違反刑事訴訟法第一百五十四條之規定，以被告單
    純債務不履行之狀態，推定被告自始即有不法所有之意圖而施用詐術。再者，刑
    事訴訟制度受「倘有懷疑，則從被告之利益為解釋」、「被告應被推定為無罪」
    原則所支配，故得為訴訟上證明者，無論為直接或間接證據，須客觀上於吾人一
    般社會生活經驗均不致有所懷疑，而達於確信之程度者，且除認定被告犯罪之外
    ，無從本於同一事證為其他有利於被告之合理推斷，始可據為有罪之認定，倘其
    證明尚未達於確信之程度，而有合理可疑存在時，即難據對被告為不利之認定，
    換言之，在「法律判斷」上，即不能為被告有罪之認定。
三、訊據被告乙○○固不否認有召集前述互助會，且於自訴人得標後，未如期給付會
    款之事實，但堅決否認有何詐欺之犯行，辯稱：當初因為有幾名會員倒會，伊只
    好自己承擔下來，繼續替倒會之會員墊付會款，直到自訴人得標時，伊已經沒有
    能力再支付會款，所以才未如期將會款交給自訴人，並非一開始就故意詐騙自訴
    人。伊有跟自訴人之婆婆說會錢尚未收齊，如果當月無法給付，請求讓伊延至次
    月，並先交付一萬元之利息作為補貼。積欠的會錢已由伊之女兒以吳清發之名義
    分數期匯款還給自訴人，現在已經還清了等語，並提出臺中市第九信用合作社跨
    行匯款回條聯十一紙為證，經核無誤，並有影本附卷可稽，自訴人亦於本院九十
    一年七月十六日審理時到庭陳稱被告於八十七年十月即已還清欠款，並稱：「當
    時我和我先生人在越南，是我婆婆去標會的，他有跟我婆婆說要慢一點給，但是
    後來就聯絡不上了，他有拿一萬元給我婆婆。」等語，經核與被告所辯相符，足
    認被告所言非虛，足堪採信。又自訴人於本院同次審理時另陳稱：伊以前曾經跟
    過一次被告召集之互助會，該次是收尾會，被告有正常交付會款給伊等語。綜合
    上情，尚難認被告於召集本件互助會之初有何施用詐術之行為，且其確係因嗣後
    無力替其他會員墊付會款，始未能如期將自訴人標得之會款給付自訴人。承前所
    述，民事債務當事人間，未依債務本旨履行給付之情形，原因非一，被告雖於債
    之關係成立後遲延給付，然此與自始無意給付之詐欺罪仍屬有間，此外，並查無
    其他積極證據足資證明被告有何詐欺犯行，本件不能證明被告犯罪，爰依法為被
    告無罪之判決。
據上論斷，應依刑事訴訟法第三百四十三條、第三百零一條第一項，判決如主文。
中      華      民      國    九十一    年      七      月     三十     日
                                        法  官  陳  慧  珊
右正本證明與原本無異。
如不服本判決，應於送達後十日內向本院提出上訴狀（須附繕本），上訴於臺灣高等
法院臺中分院。
                                        書記官
中      華      民      國    九十一    年      七      月     三十     日
